【裁判字號】    97,交聲,1139
【裁判日期】    980730
【裁判案由】    違反道路交通管理處罰條例聲明異議
【裁判全文】
臺灣桃園地方法院刑事交通事件裁定    97年度交聲字第1139號
原處分機關  交通部公路總局新竹區監理所桃園監理站
異  議  人  甲○○
上列異議人因違反道路交通管理處罰條例案件，對於交通部公路
總局新竹區監理所桃園監理站97年6月30日桃監裁罰字第裁52－Z
FP018688號違反道路交通管理事件裁決書所為處分（原舉發通知
單案號：內政部警政署國道公路警察局公警局交字第ZFP018688
號）聲明異議，本院裁定如下：
    主  文
原處分撤銷。
甲○○不罰。
    理  由
一、聲明異議意旨（略以）：異議人於民國96年12月20日下午9
    時30分許，駕駛其配偶譚麗明所有之車牌號碼DX－3161號自
    用小客車行經樹林收費站欲交付通行費時，該人工收費站竟
    無收費人員，經詢問另一車道收費人員告知比鄰之ETC 車道
    維修（Electronic Toll Collection，下簡稱ETC） ，故調
    撥備援車道將電子儀器移至正常人工收費車道，異議人主動
    表示繳交通行費，惟收費人員卻拒收，後樹林收費站處理方
    式係命補繳通行費加計作業費共80元、600 元誤闖ETC 車道
    罰單、逾期未繳通行費3,000 元。惟當日天色昏暗，樹林收
    費站事前未依規定公告又無指揮人員在場，且對指示牌是否
    明顯亦支吾其詞，顯有疏失。嗣後該收費站認定非誤闖ETC
    車道，可撤銷600 元罰款，即自認有疏失，依當天情形亦足
    以使駕駛人信為通行於正常人工收費車道，異議人本可於當
    天繳納，亦明確表明要繳通行費，係該收費站明確表示拒收
    ，異議人已盡最大注意義務，況該3,000 元罰款原意應係針
    對駕駛人明知為電子收費系統，利用無人收費得快速通過之
    盲點，強行通過規避通行費，而本案發生之始末均足以證明
    異議人自始無該意圖，爰聲明異議請求撤銷原處分等語。
二、原處分機關移送意旨（略以）：異議人駕駛上開自用小客車
    於上述時間，行經樹林收費站南（第13車道），為內政部警
    政署國道公路警察局第六隊樹林分隊逕行舉發「汽車行駛於
    應繳費之公路不依規定繳費（未申裝戶行駛電子收費車道）
    （96年12月20日下午9 時39分經過違規地點，經通知補繳，
    繳費期限97年1 月25日止為補繳）」，並填掣違規通知單移
    送本站。本案因屬逕行舉發案件，原列管於臺北市交通事件
    裁決所轄內汽車所有人「譚麗明」名下，然所有人歸責實際
    駕駛人（即本件異議人）申請後，依道路交通管理處罰條例
    第85條歸責於實際駕駛人甲○○而移送本案列管。本案經舉
    發機關函復認舉發無誤，本站爰依前開違規事實，依法裁罰
    異議人新台幣共3,000 元，於法應無不合等語。
三、按違反行政法上義務之行為非出於故意或過失者，不予處罰
    ；法人、設有代表人或管理人之非法人團體、中央或地方機
    關或其他組織違反行政法上義務者，其代表人、管理人、其
    他有代表權之人或實際行為之職員、受僱人或從業人員之故
    意、過失，推定為該等組織之故意、過失。行政罰法第7條
    第1 、2 項分別定有明文。究其立法目的，乃依罪責原則，
    有責任始有處罰，對違反行政法上義務之處罰，以行為人有
    可非難性及可歸責為前提，即行為人主觀上須有故意或過失
    ，始予處罰。司法院大法官議決釋字第275 號解釋意旨：人
    民違反法律上之義務而應受行政罰之行為，法律無特別規定
    時，雖不以出於故意為必要，仍須以過失為其責任條件等語
    亦早有明示。次按法院受理交通事件，準用刑事訴訟法之規
    定，道路交通管理處罰條例第89條前段定有明文。而犯罪事
    實應依證據認定之，無證據不得認定犯罪事實，又不能證明
    被告犯罪者，法院應諭知無罪之判決，刑事訴訟法第154 條
    第1 項、第301 第1 項，分別亦有明文。而認定犯罪事實所
    憑之證據，雖不以直接證據為限，間接證據亦包括在內，然
    而無論直接或間接證據，其為訴訟上之證明，須於通常一般
    之人均不致有所懷疑，而得確信其為真實之程度者，始得據
    為有罪之認定，倘其證明尚未達到此一程度，而有合理之懷
    疑存在以致事實審法院無從取得有罪之確信時，即應由法院
    為諭知被告無罪之判決，最高法院76年台上字第4986號刑事
    判例意旨參照，亦即刑事訴訟法上法院認定事實之最重要原
    則「認定被告有罪，就該有罪事實不能有任何之合理懷疑存
    在」，於法院審理行為人違反道路交通管理處罰條例案件時
    亦有其適用。易言之，法院於審理行為人違反道路交通管理
    處罰條例案件，當踐行完畢調查證據之程序後，為事實之認
    定時，如就原處分機關所認定之行為人違規之事實仍有合理
    之訴訟上懷疑，而無法百分之百地確信行為人確有該當於道
    路交通管理處罰條例各該處罰條文之構成要件事實時，即應
    依刑事訴訟法上之「待證事實倘有懷疑，則從被告之利益作
    解釋」之證據法則，作對受處分人有利之認定。
四、經查：
  (一)訊據異議人甲○○對於上揭時間，駕駛其配偶所有之上開自
    小客車，行經樹林收費站南（第13車道）時，未於車輛上裝
    設電子收費設備，卻行駛於業經調撥備援電子收費車道之事
    實並不否認，固有內政部警政署國道公路警察局公警局交字
    第ZFP018688 號舉發違反道路交通管理事件通知單（下稱舉
    發通知單）及採證照片等件在卷可稽。然異議人堅詞否認有
    何故意、過失之情，並以前詞置辯。惟查：為使汽車駕駛人
    於行駛高速公路收費站時，能明瞭高速公路收費站上方橫式
    告示牌所指示者為「電子收費車道」、「回數票車道」及「
    現金／回數票車道」各種車道所配置位置，交通部臺灣區○
    道○○○路局與ETC 營運單位即遠通電收股份有限公司（下
    稱遠通公司）業經設計色澤鮮明之指示面板底色（諸如電子
    收費ETC 車道係白底黑字之指示面板，持回數票之人工收費
    車道為藍底白字之指示面板），以利於高速行駛中之駕駛人
    依其所選擇之繳費方式而易於辨識並行駛於各該車道，此並
    有交通部臺灣區○道○○○路局樹林收費站98年2 月3 日高
    樹稽字第0980000211號函暨檢具之收費站車道現場照片4張
    在卷可考（參本院卷第46頁至第48頁至）。觀諸前揭照片所
    示，於上開時間，該樹林收費站正值ETC 車道封閉維修，比
    鄰之系爭人工收費車道，臨時調度為ETC 備援車道，該車道
    票亭上方之指示面板雖有「電子收費ETC 」字樣之白色長方
    形面板公告行經該處之駕駛人上開變換車道之訊息，然而該
    白色面板顯然略小於一般之告示面板之通常尺寸，甚而仍遭
    人工收費車道面板相同之藍色底色包覆四週等情，有上開照
    片為證，則類此之公告舉措是否足以警示駕駛人上開調度車
    道之訊息，已非無疑。其次，系爭車道收費票亭之左前方固
    有執勤人員持指揮棒於所臨時架設之2 具大小不一之活動「
    電子收費ETC 」看板前方指揮駕駛人注意車道變化情形，惟
    該指揮人員及臨時看板所在位置卻係在於票亭兩側用以分隔
    同向車道，並禁止變換車道之雙白實線中段之處，又觀之該
    收費車道票亭兩側之雙白實線起始前端（參本院卷第48頁）
    竟無任何警示標幟或告示面板等足資提醒駕駛人之各項措施
    ，則高速行駛中之駕駛人縱使於收費站前減速慢行，在進入
    前述雙白實線標示之車道區段內，始行發現車道調度情事，
    恐已未及變換車道。復以上開照片係拍攝於日間光線充足、
    視距良好之情狀，又參酌上開異議人行經該處之時間係當日
    晚間9 時許，經各色燈光光害影響，視線所及顯然遜於日間
    光線良好之情狀下，是以上開收費站所為之前開各項指示是
    否仍足以正確引導高速行駛中之駕駛人，使其等有足夠時間
    反應，而知悉收費站之票證指示牌業已由原人工收費轉換為
    「電子收費ETC 」，而使其等縱使一時未查而暫行駛於業經
    調度為電子收費之車道，且依行經收費站之車輛應減速行駛
    之通常狀況，是否仍有相當之餘裕變換車道至非電子收費車
    道等情，尤值存疑。因此，倘異議人知悉上情，於行駛電子
    收費車道之初，即時發覺錯誤欲變換車道，以行經收費站應
    減速慢行並注意車前狀況之情形下，自應能選擇或變換至正
    確之收費車道，斷無貿然仍駛入ETC 車道之理。再佐以當日
    行經該處因前述臨時調度車道之指示面板不足產生告示作用
    ，而仍行駛於原來車道致未能即時變換車道之駕駛人為數甚
    眾，而經交通部臺灣區○道○○○路局樹林收費站建請原處
    分機關撤銷汽車未申裝OBU （高速公路電子收費系統車內設
    備單元）而行駛於電子收費車道，即屬汽車行駛於高速公路
    ，違反管制規定之違規行為之裁罰一情，此有上開樹林收費
    站97年5 月16日高樹稽字第0970000997號函在卷可佐（參本
    院卷第31頁）。益證異議人所陳其原即行駛於通常為人工收
    費之車道，而未及在出現業經調度為ETC 車道之指示看板時
    ，即先行準備變換車道至非電子收費車道，係因前述之車道
    變換指示未臻明確而經誤導所致始進入上開ETC 車道等語尚
    非子虛。依前揭說明，異議人之駕駛行為難認有何故意或過
    失，是異議人前開所辯其通過上開收費站因無收費人員，已
    停車詢問繳費未獲回覆乙節，亦堪採信。
  (二)復按汽車行駛於應繳費之公路，不依規定繳費者，處汽車所
    有人或駕駛人3,000 元以上6,000 元以下罰鍰，並追繳欠費
    ，道路交通管理處罰條例第27條第1 項固有明文。而該條規
    定著眼在於我國以往使用公路、橋樑、隧道或渡輪之收費均
    採人工收費方式，故駕駛人行駛於上開地點不依規定繳費，
    乃明知未繳費而強行通過收費處所之行為，難諉為疏忽所致
    ；但邇來電子收費設備之採用，部分取代傳統人工收費方式
    ，駕駛人於行駛前雖有注意票證餘額是否足敷繳費之義務，
    惟其駕駛過程中難以時刻觀察該票證餘額，且通過收費處所
    發覺餘額不足時，亦難有立即停止駕駛並補足餘額之機會，
    此於高速行駛之公路上尤其明顯，是若駕駛人行駛於採用電
    子收費設備之上開地點不依規定繳費，是否仍一致認定其確
    有不繳費之故意及具有規範違反性，已非無疑。據此，本於
    上開條例第27條第1 項汽車行駛於應繳費之公路應繳納之通
    行費及第56條第2 項在道路收費停車處所停車應繳納之停車
    費均屬公法上金錢給付義務之特質，於該條例第27條第1項
    在非人工收費之電子設備收費情形，未及比照同條例第56條
    第2 項修正為「通知駕駛人補繳…逾期再不繳納」前，仍應
    作相同之解釋，即認在行駛於應繳費並使用電子收費設備之
    上開處所此特殊情形下，該條例第27條第1 項之「不依規定
    繳費」應解釋為「經通知補繳後逾期仍未繳納」之行為。復
    按公路法第24條第2 項授權交通部訂立之公路通行費徵收管
    理辦法及交通部臺灣區○道○○○路局電子收費申裝及欠費
    追繳作業注意事項第17點：「除第16點外，用路人可自行於
    規定期限內至指定地點繳納通行費及『欠費自動補繳作業處
    理費』，因系統因素致無法完成扣款交易者，不另收『欠費
    自繳作業處理費』」、「逾規定期限未繳納者，由本局查明
    車主資料後，交營運單位寄發『補繳通行費及作業處理費通
    知單』通知補繳通行費及『欠費通知補繳作業處理費』，因
    系統因素致無法完成扣款交易者，不另收『欠費通知補繳作
    業處理費』」、「用路人應於通知單所列之繳費期限內完成
    補繳程序，逾期未繳納則移送相關警察單位依法處理」。易
    言之，駕駛人在經通知補繳期限前，是否有「汽車行駛於應
    繳費之公路不依規定繳費」之違規事實，仍屬不確定狀態，
    應於補繳期限屆滿後仍未補繳費用，其違規行為方屬成立（
    臺灣高等法院暨所屬法院97年法律座談會刑事類決議意旨）
    。並且在行駛於應繳費並使用電子收費設備之上開處所此特
    殊情形下，該條例第27條第1 項之「不依規定繳費」應解釋
    為「經通知補繳後逾期仍未繳納」之行為，以充分行為人違
    反行政法上義務行為主觀要件之判斷。是以，縱非行經電子
    收費車道而係選擇以人工收費方式經過收費處所，然係因不
    可歸責於己之事由，致未能繳費之情形，更應如斯解釋始符
    法理。
  (三)第按人工收費：係指以收費員在收費車道收取現金、通行票
    證，以使汽車行經收費站完成繳費之作業方式；電子收費：
    係指利用電子收費系統技術，在汽車行經收費站時，自動完
    成繳費之收費方式。人工收費車道：係指以人工收費方式專
    供汽車行經收費站依規定繳費之收費車道，包括回數票專用
    車道及現金找零車道。電子收費車道：係指以電子收費方式
    專供汽車行經收費站依規定繳費之收費車道。營運單位：係
    指負責人工收費或電子收費之收費機關（構）。公路通行費
    徵收管理辦法第2 條訂有明文。且按交通部臺灣區○道○○
    ○路局為辦理電子收費申裝及欠費追繳作業，依據公路通行
    費徵收管理辦法相關規定訂定交通部臺灣區○道○○○路局
    電子收費申裝及欠費追繳作業注意事項；用路人使用高速公
    路電子收費服務，應與營運單位簽訂電子收費服務契約，申
    裝指定之車內設備單元，且須隨車登記。用路人所持之車內
    設備單元及高速公路電子收費票證，不符規定或持用偽造、
    變造或經驗證不符者，或因人為因素導致車內設備單元無法
    正常扣款收費時，依不照章繳費之規定處理；依本辦法第15
    條，用路人不依規定繳費者，營運單位應依用路人不同之欠
    費行為，依本局（指高速公路局）查明之車籍資料，製發「
    補繳通行費及作業處理費通知單」，追繳通行費並加收作業
    處理費用；逾規定期限未繳納者，由本局查明車主資料後，
    交營運單位寄發「補繳通行費及作業處理費通知單」通知補
    繳通行費及欠費通知補繳作業處理費，用路人應於通知所列
    之繳費期限內完成補繳程式，逾期未繳納則移送相關警察單
    位依法處理，交通部臺灣區○道○○○路局電子收費申裝及
    欠費追繳作業注意事項第1 條、第4 條、第9 條、第13條第
    1 項、第17條亦分別有明文。是以國道高速公路建置之電子
    收費系統ETC ，係依一機（OBU） 一車而規劃，嗣於民眾申
    辦OBU 時即受其等所簽訂之「電子收費服務契約」規範無誤
    。然依上開規定，因卡片餘額不足致無法予以扣款等各項欠
    費情形，營運單位（即遠通公司）可依「不照章繳費」之規
    定處理者，其前提仍係與營運單位「簽訂契約」而受規範者
    ，惟查本件異議人係選擇以人工收費方式通過應繳費之公路
    ，並未與電子收費之營運單位即遠通公司依上開規定簽訂契
    約，而與遠通公司間並無前開契約之權利義務關係至明，又
    異議人上揭時地選擇原即規劃為以人工收費方式通行之車道
    通過收費處所，而無從繳費乙節係因收費站指示宣導未周，
    致異議人行駛業經調度為電子收費之車道，並無故意、過失
    等情，已如前述，是以即不應與明知未繳費而強行通過收費
    處所，或明知未申裝OBU 仍行駛於採用電子收費設備之地點
    不依規定繳費，而得認定其確有不繳費之故意及具有規範違
    反性各節等同視之。再者，縱使本件營運單位即遠通公司依
    上開規定製發補繳通行費及作業處理費通知單予車籍所有人
    譚麗明，此固據上開樹林收費站前揭函文及遠通公司98年2
    月17日總發字第09800148號函明示在卷（參本院卷第31頁、
    第54頁），其形式程序上雖符合規定。然查本件異議人所駕
    駛之上開自小客車並未裝設OBU ，又其行駛於原為人工收費
    之車道，而該車道業經調度為電子收費車道致其無從繳費（
    甚而異議人業經表示繳費之意，僅係該收費站之收費員拒絕
    受領），而該未能繳費之情形，異議人實無可非難及可歸責
    性，業如前述，復據前開說明，營運單位分別指負責人工收
    費或電子收費之收費機關（構），則異議人既自認與遠通公
    司並無任何權利義務關係，即便有規費未繳一情，亦應由人
    工收費之營運單位催繳，而異議人認遠通公司之繳費通知與
    之無涉亦非不可期。從而，上開條例第27條第1 項之「不依
    規定繳費」既應解釋為「經通知補繳後逾期仍未繳納」之行
    為，一如前述，則本件遠通公司之催繳通知是否即等同於人
    工收費之營運單位所為之通知而為合法之催繳通知，即非無
    疑。是以，本件違規事實部分既尚未明確，自無從檢視異議
    人主觀面之狀態（即尚非臻論處異議人有無故意或過失之階
    段）；易言之，即無法據以判斷異議人須否負故意或過失責
    任；此際倘仍強以行政罰加諸於異議人，實欠公允。
五、綜上所述，本件異議人是否確有「汽車行駛於應繳費之公路
    不依規定繳費」之違規行為未臻明確，而原舉發機關內政部
    警政署國道公路警察局據以所為之舉發即難認適法，原處分
    機關疏未究明而仍予裁罰，亦非妥適。是本件異議人之異議
    為有理由，原處分應予撤銷，改諭知異議人不罰。
據上論斷，應依道路交通案件處理辦法第20條前段，裁定如主文
。
中    華    民    國    98    年    7     月    30    日
                    交通法庭    法  官  呂美玲
以上正本證明與原本無異。
如不服本裁定，應於裁定送達後5 日內向本院提出抗告狀。
                                書記官  李玉華
中    華    民    國    98    年    8     月    4     日


司法院資訊處製作；財團法人民間司法改革基金會備份。
